ACORDAO-COMPLETO-2351312

ACÓRDÃO 3335/2020 ATA 8/2020 - SEGUNDA CÂMARA

VISTOS, relatados e discutidos estes autos de Tomada de Contas Especial, ora em fase de Recurso de Reconsideração interposto pelo Sr. Severino Eudson Catão Ferreira contra o Acórdão 3771/2018-TCU-Segunda Câmara, mediante o qual esta Corte de Contas, sob a relatoria do eminente Ministro André Luís de Carvalho, decidiu julgar irregulares as contas daquele responsável, condená-lo em débito e aplicar-lhe multa;
ACORDAM os Ministros do Tribunal de Contas da União, reunidos em Sessão da 2ª Câmara, diante das razões expostas pelo relator e com fulcro nos arts. 32, inciso I, e 33 da Lei 8.443, de 16/7/1992, em:
9.1. conhecer do Recurso de Reconsideração em exame, para, no mérito, negar-lhe provimento, mantendo em seus exatos termos a deliberação recorrida;
9.2. dar ciência desta decisão ao recorrente, ao Procurador-Chefe da Procuradoria da República no Estado de Pernambuco e à Caixa Econômica Federal, fazendo remissão, no caso desses dois últimos destinatários, respectivamente aos Ofícios 0983/2018 e 0982/2018 expedidos em 22/5/2018 pela Secretaria do TCU no Estado de Pernambuco (SEC-PE) (peças 37 e 40) .

Tomada de Contas Especial, ora em fase de Recurso de Reconsideração interposto pelo Sr. Severino Eudson Catão Ferreira contra o Acórdão 3.771/2018-TCU-2ª Câmara, mediante o qual esta Corte de Contas, sob a relatoria do eminente Ministro André Luís de Carvalho, decidiu julgar irregulares as contas daquele responsável, condená-lo em débito e aplicar-lhe multa.

Segunda Câmara

Município de Palmeirina - PE.

3. Interessados/Responsáveis/Recorrentes:
3.1. Interessada:  Caixa Econômica Federal.
3.2. Responsáveis: José Renato Sarmento de Melo (CPF XXX.281.598-XX) e Severino Eudson Catão Ferreira (CPF XXX.422.524-XX).
3.3. Recorrente: Severino Eudson Catão Ferreira (CPF XXX.422.524-XX).

Ana Arraes (Presidente).

13.1. Ministros presentes: Ana Arraes (Presidente), Augusto Nardes, Aroldo Cedraz (Relator) e Raimundo Carreiro.
13.2. Ministra que alegou impedimento na Sessão: Ana Arraes (Presidente).
13.3. Ministros-Substitutos presentes: Marcos Bemquerer Costa e André Luís de Carvalho.

Severino Eudson Catão Ferreira

AROLDO CEDRAZ

Ministro André Luís de Carvalho.

Com alguns ajustes de forma e fundamentado no inciso I do § 3º do art. 1º da Lei 8.443, de 16/7/1992, adoto como Relatório a instrução elaborada no âmbito da Secretaria de Recursos deste Tribunal de Contas (Serur) e autuada como peça 65, a qual contou com a anuência do corpo diretivo da referida unidade técnica (peça 66) e com a concordância do Ministério Público/TCU, representado nestes autos pela Procuradora-Geral Cristina Machado da Costa e Silva (peça 67) :
"INTRODUÇÃO
Cuida-se de recurso de reconsideração (peça 47) em processo de tomada de contas especial interposto por Severino Eudson Catão Ferreira, ex-prefeito do Município de Palmeirina, contra o Acórdão 3771/2018-TCU-Segunda Câmara - Rel. Min. André de Carvalho  (peça 31) , por meio do qual o responsável teve suas contas julgadas irregulares, com imputação de débito e multa, em razão da não consecução dos objetivos pactuados no Contrato de Repasse 196.620-29/2006, firmado com o Ministério do Turismo, com a finalidade de pavimentação de ruas da localidade.
2. Eis o extrato da decisão recorrida (Acórdão 3771/2018-TCU-Segunda Câmara - peça 31) :
9.1. julgar irregulares as contas do Sr. Severino Eudson Catão Ferreira, nos termos dos arts. 16, III, 'b' e 'c', e 19, caput, da Lei nº 8.443, de 1992, para condená-lo ao pagamento das quantias abaixo discriminadas, atualizadas monetariamente e acrescida dos juros de mora até o efetivo recolhimento, fixando-lhe o prazo de 15 (quinze) dias, contados da ciência desta deliberação, para que comprove perante o Tribunal, o recolhimento das referidas importâncias ao Tesouro Nacional, nos termos do art. 23, III, 'a', da citada lei e do art. 214, III, 'a', do Regimento Interno do TCU (RITCU) :
	VALOR ORIGINAL
	DATA DA OCORRÊNCIA

	R$ 70.748,91
	18/4/2008

	R$ 83.131,26
	27/2/2012

9.2. aplicar ao Sr. Severino Eudson Catão Ferreira a multa prevista no art. 57 da Lei nº 8.443, de 1992, sob o valor de R$ 70.000,00 (setenta mil reais) , com a fixação do prazo de 15 (quinze) dias, a contar da notificação, para que comprove, perante o Tribunal (art. 214, III, 'a', do RITCU) , o recolhimento da dívida ao Tesouro Nacional, atualizada monetariamente na forma da legislação em vigor;
9.3. julgar irregulares as contas do Sr. José Renato Sarmento de Melo, com fulcro nos arts. 16, III, 'a' e 'b', e 19, parágrafo único, da Lei nº 8.443, de 1992, para lhe aplicar a multa prevista no art. 58, I e II, da Lei nº 8.443, de 1992, sob o valor de R$ 35.000,00 (trinta e cinco mil reais) , com a fixação do prazo de quinze dias, a contar da notificação, para que comprove, perante o Tribunal (art. 214, III, 'a', do RITCU) , o recolhimento da dívida ao Tesouro Nacional, atualizada monetariamente na forma da legislação em vigor;
9.4. autorizar, caso requerido, nos termos do art. 26 da Lei nº 8.443, de 1992, o parcelamento das dívidas fixadas por este Acórdão em até 36 (trinta e seis) parcelas mensais e sucessivas, sobre as quais incidirão a atualização monetária e os correspondentes acréscimos legais, esclarecendo aos responsáveis que a falta de pagamento de qualquer parcela importará no vencimento antecipado do saldo devedor (art. 217, § 2º, do RITCU) , sem prejuízo das demais medidas legais;
9.5. autorizar, desde logo, a cobrança judicial das dívidas fixadas por este Acórdão, nos termos do art. 28, II, da Lei nº 8.443, de 1992, caso não atendidas as notificações; e
9.6. determinar que a unidade técnica envie a cópia deste Acórdão, acompanhado do Relatório e da Proposta de Deliberação que o fundamenta, à Procuradoria da República no Estado de Pernambuco, nos termos do art. 16, § 3º, da Lei 8.443, de 1992, e do art. 208, § 7º, do RITCU, para o ajuizamento das ações civis e penais cabíveis.
HISTÓRICO
3. Cuida-se de tomada de contas especial instaurada pelo Ministério do Turismo com a finalidade de apurar irregularidades na execução de pavimentação com meio fio de linha d'água de diversas ruas dos bairros do Cajá e Pérola, no município de Palmeirina/PE, tendo sido repassado o valor integral de R$ 300.000,00 (peça 1, p. 164) , com a liberação do valor de R$ 213.210,00 (peça 1, p. 130-135) , segundo o Plano de Trabalho contido na peça 1, p. 26-30.
4. Foram realizadas duas inspeções in loco pelo órgão concedente (peça 1, p. 94, em 24/3/2008 e peça 1, p. 112, em 2/7/2010) , ambas indicando irregularidades nas obras realizadas, particularmente a execução em desconformidade com o projeto que obstaria o reconhecimento da funcionalidade das obras resultantes (Ofício 580/2013: peça 1, p. 152-156) , implicando o encaminhamento para a fase externa do processo.
5. O responsável foi citado no âmbito do processo de contas, tendo sido recalculado o débito para adequar ao percentual de aproveitamento parcial da obra, segundo parecer contido na peça 4, afastando a possibilidade de imputação integral do débito, com o aproveitamento da obra para as Ruas do Campo e Esperança.
6. Após o devido processo legal e o reconhecimento da revelia do responsável, a Corte julgou irregulares as contas (Acórdão 3771/2018-TCU-Segunda Câmara) , decisão contra a qual se insurge o recorrente.
EXAME DE ADMISSIBILIDADE
7. Nenhuma divergência a ser apontada quanto a proposta positiva de admissibilidade contida na peça 49 e acolhida pelo e. Relator Min. Aroldo Cedraz (peça 55) , pela admissão do recurso.
EXAME DE MÉRITO
8. Delimitação
9. O objeto do recurso é apreciar a aplicação dos recursos na obra conveniada, identificando a responsabilidade do ex-prefeito, e avaliar a relevância do fenômeno da natureza (chuvas torrenciais) .
10. Da regularidade na aplicação dos recursos públicos federais e da ocorrência de caso fortuito ou força maior
11. Alega o recorrente a regularidade na aplicação dos recursos recebidos, com a realização de procedimento licitatório em acordo com a Lei 8.666/93, asseverando que a ausência de conclusão das obras se deu em decorrência de chuvas ocorridas no período de junho e julho de 2010, justificando a impossibilidade de conclusão. Alega, por fim, a ocorrência de boa-fé como motivo para saneamento das contas, não existindo evidências de malversação de recursos públicos.
Análise
12. As três inspeções pessoais realizadas no curso do processo de tomada de contas especial (peça 1, p. 94-100, em 24/3/2008; peça 1, 102-110, em 7/5/2010, e peça 1, p. 112, em 2/7/2010) pela Caixa Econômica Federal - CEF apontaram para a existência de uma obra imprestável, não tendo serventia para a finalidade pública a que se destinava, uma vez que apresentava 'trechos de pavimentação não executados', autorizando a imposição do débito pela totalidade dos recursos empregados na parcela da obra que não apresentava funcionalidade.
13. Note-se também que inexiste nos autos documentos comprobatórios das ações de fiscalização e acompanhamento empreendidas, obrigatórios segundo a Lei de Licitações (art. 67 da Lei 8.666/93) , se presumindo a realização de pagamentos das etapas da obra desacompanhados de boletins de medição, cuja irregularidade é imputável ao ora recorrente, não sendo possível o pagamento de despesas sem o prévio atestamento realizado por agente da Prefeitura, momento em que seria possível identificar os defeitos na obra executada.
14. No que concerne a alegação de deterioração das obras em função de chuvas ocorridas em junho de 2010, é de se notar que a prova pré-constituída da ocorrência de dano em determinada região é o Formulário de Avaliação de Danos (AVADAN) , referenciado no decreto estadual, não sendo possível a comprovação apenas pela exibição de registros fotográficos da ocorrência no Município (peça 47, p. 12-67) :
 (...) 
Parágrafo único. Esta situação de anormalidade é válida apenas para as áreas dos municípios supramencionados, comprovadamente afetadas pelo desastre, conforme prova documental estabelecida pelos respectivos Formulários de Avaliação de Danos - AVADAN.
 (peça 60, p. 9) 
15. Em não tendo sido juntado ao processo os mencionados formulários, inexiste uma evidência concreta de que o fato da natureza tenha atingido especificamente a área das obras, uma vez que a ação das enchentes não atinge de forma homogênea a localidade, tendo maior ou menor efeito de acordo com a topografia do terreno analisado.
16. Ademais, as irregularidades relativas a falhas na execução já haviam sido indicadas na primeira medição (23/3/2008 - peça 1, p. 100) , com 'rua executada com dimensões diferentes do projeto', de modo que os defeitos construtivos já haviam sido identificados em momento temporal anterior a ocorrência de chuvas na localidade, afastando o nexo causal entre a obra sem funcionalidade e o fato da natureza.
17. Por fim, quanto à alegação de ausência de má-fé ou de obtenção de vantagem pessoal, conforme jurisprudência do TCU, em matéria de administração pública, o simples descumprimento de normas impede o reconhecimento da boa-fé, sob o enfoque objetivo, mesmo que a ação não tenha sido voltada intencionalmente para algum resultado.
18. A boa-fé, no âmbito dos processos do TCU, não decorre de presunção legal geral e não pode ser presumida. Deve ser demonstrada e comprovada a partir dos elementos que integram os autos. Assim, a alegação de que não foi comprovada má-fé ou favorecimento do ex-prefeito, por si só, não é capaz de elidir a irregularidade (Acórdão 7815/2010-TCU-Primeira Câmara, Relator Min. José Múcio Monteiro; 8.928/2015-TCU-2ª Câmara, Relator Min. Marcos Bemquerer; e 1.895/2014-TCU-2ª Câmara, Relatora Min. Ana Arraes) .
19. Ademais, o conceito de boa-fé poderia ser ponderado, no âmbito do julgamento de contas, como meio suficiente para afastar o julgamento de irregularidade, condicionado a 'liquidação tempestiva do débito atualizado', ou seja, o reconhecimento pelo gestor da existência do débito antes do julgamento final, bem como a devolução dos valores, o que não ocorreu no caso em debate:
Art. 12. Verificada irregularidade nas contas, o Relator ou o Tribunal:
[...]
§ 2º Reconhecida pelo Tribunal a boa-fé, a liquidação tempestiva do débito atualizado monetariamente sanará o processo, se não houver sido observada outra irregularidade nas contas.
conclusões
20. As inspeções realizadas na obra comprovam a existência de obra imprestável que não permitem uma destinação social, razão pela qual se mostra correta a decisão de imputação do débito pela totalidade dos recursos repassados para as etapas nas quais não houve a possibilidade de aproveitamento da obra.
21. As evidências comprovam o pagamento de serviços desacompanhado de boletins de medições, atraindo a responsabilidade ao ex-Prefeito pela obra que não atende as necessidades sociais e importa dispêndios inúteis de recursos públicos.
22. A comprovação da deterioração da obra se faz por documento específico (AVADAN) , não havendo provas de que as chuvas tenham sido responsáveis pelas irregularidades, uma vez que a primeira inspeção na qual foram identificadas falhas construtivas foi realizada em período anterior a ocorrência de chuvas.
23. Não é possível o reconhecimento da boa-fé dos atos de gestão analisados, uma vez que a ausência de comprovação de locupletamento ou de má-fé não têm capacidade, por si só, de ilidir as irregularidades, especialmente no caso em que não houve a liquidação tempestiva do débito (art. 12, § 2º, da Lei 8.443/92) .
PROPOSTA DE ENCAMINHAMENTO
Deste modo, submete-se à consideração superior a presente análise do recurso de reconsideração interposto por Severino Eudson Catão Ferreira, contra o Acórdão 3771/2018-TCU-Segunda Câmara para propor, com base nos artigos 32 e 33, da Lei 8.443/92, c/c o artigo 285 do RI/TCU, conhecer e negar provimento ao recurso, dando ciência a Procuradoria da República do Pernambuco."
	É o Relatório.

8.1. Adam Luiz Alves Barra (OAB/DF 19.786), Alberto Angelo Briani Tedesco (OAB/SP 218.506) e outros, representando a Caixa Econômica Federal (procuração à peça 27); e
8.2. Márcia Maria Ferreira de Melo (OAB/PE 37.416) e Tatiana da Silva Costa (OAB/PE 36.456), representando Severino Eudson Catão Ferreira (procuração à peça 48).

Procuradora-Geral Cristina Machado da Costa e Silva.

TOMADA DE CONTAS ESPECIAL. MUNICÍPIO DE PALMEIRINA-PE. CONTRATO DE REPASSE. INEXECUÇÃO PARCIAL DO OBJETO. CITAÇÃO DO PREFEITO SIGNATÁRIO DA AVENÇA E RESPONSÁVEL PELA EFETIVA GESTÃO DA OBRA. AUDIÊNCIA DO PREFEITO SUCESSOR. REVELIA DE AMBOS OS RESPONSÁVEIS. IRREGULARIDADE DAS CONTAS. IMPUTAÇÃO DE DÉBITO APENAS AO PREFEITO ANTECESSOR. MULTA AOS DOIS RESPONSÁVEIS (ACÓRDÃO 3.771/2018-TCU-2ª CÂMARA). RECURSO DE RECONSIDERAÇÃO INTERPOSTO PELO PREFEITO ANTECESSOR. RAZÕES RECURSAIS INSUFICIENTES PARA REFORMAR A DELIBERAÇÃO CONDENATÓRIA. RECURSO CONHECIDO, PORÉM IMPROVIDO QUANTO AO MÉRITO.

TOMADA DE CONTAS ESPECIAL (TCE)

Secretaria de Recursos (Serur).

Conforme consignado no Relatório precedente, trata-se de Tomada de Contas Especial (TCE) , ora em fase de Recurso de Reconsideração (peça 47) interposto pelo Sr. Severino Eudson Catão Ferreira contra o Acórdão 3771/2018-TCU-Segunda Câmara (peça 31) , mediante o qual esta Corte de Contas, sob a relatoria do eminente Ministro André Luís de Carvalho, decidiu julgar irregulares as contas daquele responsável, condená-lo ao ressarcimento da quantia original de R$ 153.880,17 e aplicar-lhe multa no valor de 70.000,00, tudo em razão da impugnação parcial das despesas do Contrato de Repasse 196.620-29/2006 (peça 1, p. 46-58) , que tinha por objeto a execução de pavimentação em diversas ruas por meio fio de linha d'água.
2.	No que tange à admissibilidade, ratifico o despacho por mim proferido em 19/9/2018 (peça 55) , mediante o qual, acolhendo a análise empreendida à peça 49 pela Secretaria de Recursos (Serur) , unidade técnica encarregada de instruir o presente feito nesta etapa processual, decidi conhecer do recurso em tela, eis que preenchidos os requisitos constantes dos arts. 32, inciso I, e 33 da Lei 8.443, de 16/7/1992, combinados com o art. 285 do Regimento Interno do TCU, suspendendo-se os efeitos dos subitens 9.1, 9.2 e 9.5 da deliberação recorrida.
3.	Quanto ao mérito, manifesto-me, desde já, de acordo com os pareceres precedentes e adoto, como minhas próprias razões de decidir, o exame constante da instrução de peça 65, pois nela cuidou-se de abordar, com profundidade e abrangência suficientes, as questões suscitadas pelo Sr. Severino Eudson Catão Ferreira na presente etapa processual.
4.	Com efeito, na linha do que concluiu a unidade instrutiva, o ex-prefeito recorrente não logrou demonstrar, por meio de documentação hábil, que a inexecução parcial do objeto do Contrato de Repasse 196.620-29/2006 teria decorrido de fortes chuvas incidentes no período de junho e julho de 2010.
5.	Não bastasse a falta de documentação probatória em amparo a esse argumento, consta dos autos elementos de convicção que enfraquecem tal linha argumentativa, quais sejam as deficiências construtivas verificadas in loco por colaborador da Caixa Econômica Federal, signatária do Contrato de Repasse 196.620-29/2006 na condição de mandatária da União, quando da primeira medição do objeto então em execução, mais precisamente em 23/3/2018, ou seja, em momento anterior às supostas fortes chuvas (peça 1, p. 100) .
6.	De igual modo frágeis os argumentos mediante os quais o Sr. Severino Ferreira sustenta a necessidade de reconhecimento de sua boa-fé no presente caso.
7.	Conforme destacou a Serur, no âmbito dos processos do TCU, a boa-fé não decorre de presunção legal geral, tampouco pode ser presumida, devendo, destarte, ser demonstrada e comprovada a partir dos elementos que integram os autos, o que não se mostrou possível no caso em tela, no qual se evidenciou o emprego de recursos públicos federais na realização de pagamentos por serviços executados de forma apenas parcial.
8.	Nessas circunstâncias, não há razão para se reformar o Acórdão 3771/2018-TCU-Segunda Câmara, cujos fundamentos ratifico na íntegra, devendo este Tribunal, por conseguinte, negar provimento ao Recurso de Reconsideração em análise.
	Ante o exposto, em consonância com os pareceres precedentes, VOTO pela adoção da minuta de acórdão que ora submeto à apreciação deste Colegiado.
TCU, Sala das Sessões Ministro Luciano Brandão Alves de Souza, em 17 de março de 2020.
AROLDO CEDRAZ 
Relator